臺灣屏東地方法院民事判決
110年度屏原簡字第10號
原      告  許阿桃  

訴訟代理人  謝建智律師
被      告  葉耀鵬  

            葉耀信  
            葉紘綦  
上  三  人
共      同
訴訟代理人  葉孝慈律師 
            沈怡均律師
被      告  葉俐彤  
上列當事人間請求返還土地事件，本院於111年11月15日言詞辯
論終結，判決如下：
　　主  文
一、被告應將坐落屏東縣○○○鄉○地段0000地號土地如附圖所示編
    號A1、面積322平方公尺部分之墓地拆除，並將該占用土地
    返還予原告及其他全體共有人。
二、訴訟費用由被告負擔。
三、本判決得假執行，但被告如以新臺幣（下同）48,300元為原
    告預供擔保後，得免為假執行。
    事實及理由
一、被告葉俐彤經合法通知，未於最後言詞辯論期日到庭，經核
    並無民事訴訟法第386條各款所列情形，爰依原告聲請准予
    一造辯論而為判決。
二、原告主張：坐落於屏東縣○○○鄉○地段0000地號土地（下稱系
    爭土地）係原告與其子賴春光共有。被告並無合法使用權源
    ，且未經原告同意，即占用系爭土地設置墓地（下稱系爭墓
    地），已妨礙原告對系爭土地之利用，爰依民法第767條、
    第821條規定提起本訴，求判決如主文所示。
三、被告葉耀鵬、葉耀信、葉紘綦則以：
　㈠系爭土地於民國60年至70年間時之實質管理權之人係訴外人
    包武勇。嗣被告葉耀鵬於67年5月4日與包武勇簽訂系爭土地
    使用權之買賣契約（下稱系爭契約）後，才於其上建造系爭
    墓地，故被告是有權使用系爭土地，而非無權占有。
　㈡依最高法院95年度第16次民事庭會議決議及最高法院96年度
    台上字第1359號判決意旨，縱是無償之使用借貸情形，尚可
    類推適用民法第425條第1項或第425條之1規定否准所有權人
    拆屋還地之請求，而本件被告既係基於有償之買賣契約關係
    而取得系爭土地之使用權，才於系爭土地上建造系爭墓地，
    則與租地建屋之情形無異，不論被告葉耀鵬與包武勇所訂契
    約上之用語為何，其性質應相當於租賃契約關係，依前開實
    務見解意旨，本件自可類推民法第425條之1規定，推定原告
    與被告間於系爭墓地使用期限內，有租賃關係存在，使被告
    得以繼續使用系爭土地。故原告不得本於所有權作用，請求
    有使用權之被告拆除系爭墓地並返還系爭土地。
　㈢又系爭墓地係民國69年間興建，並定著於系爭土地之上，顯
    露於地表，為一般人所容易知悉其存在，而原告與包武勇係
    親戚關係，其明知包武勇早於60年間即向三地門鄉公所實際
    租用系爭土地，後於67年又與被告葉耀鵬簽訂系爭契約，同
    意被告葉耀鵬於系爭土地上興建墓地並永久使用系爭土地，
    猶於85年間於系爭土地上設定地上權，並於92年間取得所有
    權，對系爭墓地之使用關係存在自難諉為不知。再參以系爭
    土地為依山坡地，用途有限，且依原告所稱，本件訴訟標的
    價額僅有48,300元之利益，可見原告取得系爭土地之利益甚
    微，而被告葉耀鵬已支付相當對價購買系爭土地之使用權，
    並興建系爭墓地，如僅因原告前開利益即須負擔遠高於系爭
    土地價值之遷葬費用，則利益衡量上顯然失衡，且傷害一般
    國民之法律情感，可認原告提起本訴請求被告拆除系爭墓地
    返還系爭土地，係以損害被告為主要目的，有違誠信原則，
    亦有權利濫用之嫌，依民法第148條規定，應駁回原告之訴
    等語置辯，並聲明：原告之訴駁回，如受不利判決，願供擔
    保請准免為假執行。
四、被告葉俐彤則未於言詞辯論期日到場，亦未提出書狀作何聲
    明或陳述。　　
五、本院之判斷：
  ㈠系爭土地為原住民保留地，原告因地上權期間屆滿而取得1/2
    之所有權，現為系爭土地之共有人之一；而系爭土地上如附
    圖所示編號A1、面積322平方公尺之系爭墓地，事實上處分
    權人為被告四人並占用，且四人均不具有原住民身分等情，
    有系爭土地地籍圖謄本、土地登記第一類謄本、被告戶籍資
    料及三地段1590、1590-1地號土地電子處理前舊簿及1590地
    號重造前舊簿資料可參（見本院卷第15、19、39、103至105
    、119至125、181至191頁），復經本院囑託屏東縣里港地政
    事務所至現場測量屬實，亦有勘驗筆錄、現場照片及複丈成
    果圖（即本件附圖）可佐（見本院卷第89至95、99、129頁
    ），且為被告所不爭執，就此部分之事實足信為真正。
  ㈡原告主張被告無合法正當權源，占用系爭土地興建系爭墓地
    ，而被告葉耀鵬、葉耀信、葉紘綦則以前揭詞置辯，經查：
  ⑴按所有人對於無權占有或侵奪其所有物者，得請求返還之；
　　各共有人對於第三人，得就共有物之全部為本於所有權之請
    求。但回復共有物之請求，僅得為共有人全體之利益為之。
    民法第767條第1項前段、第821條定有明文。以無權占有為
    原因，請求返還土地者，占有人對土地所有權存在之事實無
    爭執，而僅以非無權占有為抗辯者，土地所有權人對其土地
    被無權占有之事實無舉證責任，占有人自應就其取得占有係
    有正當權源之事實證明之（最高法院97年度台上字第1101號
    判決意旨參照）。
　⑵又按37年公布之臺灣省山地保留地管理辦法(37年7月15日公
    布，49年4月12日、55年1月5日及63年10月9日修正，80年4
    月10日廢止，下列為63年版本）第8條：「山地人民依前條
    規定取得或使用之土地及權利暨基地、林地上之改良物，除
    合法繼承或贈與得為繼承人及原受配戶內山地人民及旁系三
    親等血親及旁系二親等姻親外，不得讓與轉租或設定負擔，
    並不得在取得耕作權、地上權期間內預期轉讓所有權」、山
    坡地保育利用條例第21條（65年版本）：「依本條例承租之
    公有山坡地，不得轉租；承租人轉租者，其轉租為無效，由
    主管機關撤銷其承租權，收回土地，另處理，原承租人所有
    特別改良及地上物不予補償。承租人死亡而無繼承人，或無
    力自為耕作使用，或因遷徙、轉業、不能繼續承租者，由主
    管機關終止租約，收回土地，另行處理；如有地上物者，得
    限期由承租人收割、處理，或由主管機關估定價格由新租（
    承領）人補償承受之，原承租人所有特別改良併同辦理。」
    、山坡地保育利用條例第36條（65年版本）：「山坡地設置
    山胞保留區，放租、放領以山胞為限。」、原住民保留地開
    發管理辦法（下稱原保地管理辦法、84年版本）第15條明定
    「原住民取得原住民保留地之耕作權、地上權、承租權或無
    償使用權，除繼承或贈與於得為繼承之原住民、原受配戶之
    原住民或三親等內之原住民外，不得轉讓或出租。又按行政
    院頒布之原住民保留地開發管理辦法，係依山坡地保育利用
    條例第37條及農業發展條例第17條第2項規定：「授權制定
    之中央法規，該辦法第15條第1項規定：原住民取得原住民
    保留地之耕作權、地上權、承租權，除繼承或贈與於得為繼
    承之原住民、原受配戶內之原住民，或三親等內之原住民外
    ，不得轉讓或出租。」旨在保障依法受配原住民之生活，避
    免他人脫法取巧，使原住民流離失所，係屬效力規定，如有
    違反，依民法第71條規定，應屬無效。最高法院88年台上字
    第3075號判決意旨參照。
　⑶被告雖主張依葉耀鵬於67年5月4日與包武勇所簽訂之系爭契
    約，其得取得系爭土地之使用權，自有權於系爭土地上興建
    系爭墓地，然審視前開各法條之立法目的，旨在透過行政手
    段保障依法受配原住民之生活，扶助原住民藉由原住民保留
    地之開發使用，得以自立更生，維持生活所需，避免他人脫
    法取巧，使原住民流離失所，故對於移轉的原因與對象多所
    限制。其中移轉的原因限定須以繼承或贈與為由，換言之，
    買賣或其他有償之行為則不與焉；移轉之對象除須具備原住
    民之身份，其與讓與人亦須具備特定之關係。凡此種種嚴格
    之限制，目的無非在確保國家無償授予原住民地上權、耕作
    權或其他權利此一良法美意，不致因不當商業行為之介入，
    斲傷原住民藉以養身立命、甚至維持傳統文化之根基，應認
    前開條文，係民法第71條之強行規定。準此，系爭契約竟使
    不具原住民身分之被告取得屬於原住民保留地之系爭土地實
    際使用收益之權限，依上開條文及實務見解，系爭契約應為
    無效。被告復主張依原住民保留地開發管理辦法公布前之臺
    灣省山地保留地管理辦法第8條第1項及第64條第1項之規定
    ，山地人民在取得耕作權期間內預期轉讓所有權者，僅生終
    止其租賃契約或訴請法院判決撤銷其耕作權之效力，並非轉
    讓無效，故本件系爭契約仍應有效云云，並援引最高法院86
    年度台上字第1880號判決及90年度台上字第262號判決為據
    。然觀諸前開判決內容，讓與人及受讓人均為原住民，自不
    生該債權行為及所約定之給付，因係違反強制規定之行為及
    屬於法律上之給付不能，而使契約歸於無效之問題，與本件
    被告不具備原住民身份之事實不同，自不能比附援引。從而
    ，被告不得據此抗辯為有權占有系爭土地。
　⑷退步言之，縱認系爭契約未違反強制或禁止規定而為有效，
    然系爭契約既係被告葉耀鵬與包武勇二人所簽訂，且包武勇
    與67年之合法承租人包秀春（卷207頁三地車鄉公所函）為
    不同個人，無權以自行實際使用人身分與被告葉耀朋訂系爭
    契約，而要拘束所有權人之原告，故系爭契約若認有效，亦
    與原告無關聯。換言之，基於債之相對性原則，被告亦僅能
    向包武勇主張有權占有，尚不得執此對原告有所主張。
　⑸被告復主張係被告葉耀鵬與包武勇簽訂系爭契約，才興建系
    爭墓地，最高法院95年度第16次民事庭會議決議、最高法院
    96年度台上字第1359號判決、臺灣新北地方法院109年度簡
    上字第89號判決等實務見解，本件應可類推適用民法第425
    條之1規定，推定原告與被告於系爭墓地使用期限內有租賃
    關係存在。惟本件依前開說明，是系爭契約應屬無效，而被
    告未經原告同意，並無權占用系爭土地興建系爭墓地，究與
    前開案件基礎事實係基於使用借貸關係興建建物、建物係土
    地原所有權人出資建造、或是取得土地所有權人同意後才興
    建建物之情形有別，被告自不得據以主張本件可類推適用民
    法第425條之1規定。
　⑹至被告主張原告提起本件訴訟，有違反誠信原則之部分，然
    然當事人行使權利，雖足使他人喪失利益，苟未違反公共利
    益或非以損害他人為主要目的，即不受民法第148條規定之
    限制。被告雖於系爭土地上興建系爭墓地，然究無正當占有
    權源，原告自無容忍之義務。縱使原告取得系爭土地時，已
    發現系爭墓地興建於其上，亦不代表其同意系爭土地遭被告
    無權占有，是其基於所有權人之地位，請求被告拆除地上物
    返還土地，乃正當行使所有權，難謂以損害他人為其主要目
    的，因而認定違反誠信原則或權利濫用原則。是被告此部分
    所辯，亦不可採。
  ㈢綜上所述，被告使用系爭土地並無合法權源，則原告依民法
    第767條第1項及第821條之規定，請求判決如主文第1項所示
    ，為有理由，應予准許。
五、本件事證已臻明確，兩造其餘攻擊防禦方法及舉證，核與判
    決結果均無影響，爰不另一一論述。
六、本件係就民事訴訟法第427條訴訟適用簡易程序所為被告敗
    訴之判決，依同法第389條第1項第3款規定，應職權宣告假
    執行，並依同法第392條第2項、第3項規定，依職權宣告被
    告如預供相當之擔保，得免為假執行。
七、訴訟費用負擔，民事訴訟法第78條。　　
中　　華　　民　　國　　111 　年　　11　　月　　30　　日
                  屏東簡易庭  法　官  藍家慶
正本係照原本作成。
如對判決上訴，須於判決送達後廿日內向本院提出上訴狀，其未
表明上訴理由者，應於提出上訴後二十日內向本院補提理由書狀
（均須按他造當事人之人數附繕本）。
如委任律師提起上訴者，應一併繳納上訴審裁判費。
中　　華　　民　　國　　111 　年　　11　　月　　30　　日
                              書記官  鍾嘉芸